【裁判字號】    92,保險,8
【裁判日期】    920630
【裁判案由】    給付保險金
【裁判全文】
臺灣臺北地方法院民事判決                            九十二年度保險字第八號
    原      告  丙○○
    訴訟代理人  陳慶尚律師
    訴訟代理人  宣玉華律師
    被      告  美商美國安泰人壽保險股份有限公司台灣分公司
    法定代理人  甲○○
    訴訟代理人  乙○○
                丁○○
右當事人間請求給付保險金事件，本院判決如左：
    主      文
被告應給付原告新臺幣貳佰貳拾貳萬貳仟貳佰貳拾貳元，及自民國八十九年九月二日
起至清償日止，按週年利率百分之十計算之利息。
原告其餘之訴駁回。
訴訟費用由被告負擔二分之一，餘由原告負擔。
本判決於原告以新臺幣柒拾伍萬元供擔保後得假執行。但被告如於假執行程序實施前
，以新臺幣貳佰貳拾貳萬貳仟貳佰貳拾貳元元預供擔保得免假執行。
原告其餘假執行之聲請駁回。
    事      實
甲、原告方面：
壹、聲明：
一、被告應給付原告新臺幣（下同）五百萬元及自民國八十九年九月二日起至清償日
    止，按週年利率百分之十計算之利息。
二、願供擔保，請准宣告假執行。
貳、陳述：
一、原告丙○○之父陳武道前於民國八十八年十一月六日向被告投保人身意外傷害保
    險五百萬元，保險期間為八十八年十一月六日至八十九年十一月六日，並指定原
    告為受益人，嗣被保險人於八十九年八月三日意外身故，詎原告於八十九年八月
    十七日向被告申請理賠請求給付保險金五百萬元，且於九十一年七月十五日再以
    律師函催告被告給付，迄今未獲給付，爰依保單約定及保險法第三十四條規定，
    訴請被告給付保險金五百萬元及自八十九年九月二日起至清償日止，按年息百分
    之十計算之利息。
二、本件並無兩造保險契約第十三條約定「比例折算保險金給付」之適用：
（一）被保險人於八十九年四月十六日續保時其職業確為「藥品商」，與妻子陳秀琴
      共同經營藥房，且被保險人於八十九年七月十一日始剛赴新壽公寓大廈管理維
      護股份有限公司工作，而依華航大樓工作規則第十八條明定：「本公司新進員
      工除特殊情形經核准免予試用者外，應先試用三個月，試用期間經考核評定為
      不合格者，得隨時停止試用」。是故被保險人於八十九年七月十一日剛赴新壽
      公寓大廈管理維護股份有限公司工作，至八十九年八月三日本件保險事故發生
      ，尚不滿一個月，仍屬試用性質，故尚未來得及向被告通知。
（二）退萬步言，縱認為因被保險人職業變更而被告僅負「比例折算」保險金給付之
      責，惟依「職業等級分類表」被保險人陳武道應屬「電機業」之「技師、工程
      師、領班、監工」屬於職業類別「第三類」，而非職業類別「第四類」，被告
      應給付保險金三百三十三萬三千三百三十三元：
  １、查被保險人陳武道於五十四年七月自台灣省立彰化工業職業學校高級部電工科
      畢業，並參加專科學校畢業程度自學進修學力鑑定考試及格經教育部發給專科
      學校工業類電機工程科畢業之同等資格證書，而被保險人於六十三年應六十三
      年甲種電匠考驗成績經評定合格經台北市政府建設局發給合格證明書。復於六
      十八年經內政部核發乙級冷凍空調裝修技術士證，是故被保險人於保險事故發
      生時之職業，依「職業等級分類表」應屬「電機業」之「技師、工程師、領班
      、監工」，屬於職業類別「第三類」，而非職業類別「第四類」。且由現場遺
      留物得知為「對講機、巡檢表、手電筒、鑰匙」，以上述工具，實無法從事職
      業分類第四級之工作「空氣調節器裝修人員、冷凍修理工、室內消防器材裝修
      」，且新壽公司之營業項載明為公寓大廈管理服務業，是故被保險人之職業類
      別僅為公寓大廈管理服務業。
  ２、而依八十年十二月十六日臺財保第801717888號函規定，採用「台灣地區傷害
      險個人職業分類表」所載第三類保費比例為一．五倍，被告應給付保險金三百
      卅三萬三千三百卅三元，其計算式為（0000000÷1.5=0000000）。縱被告辯稱
      被保險人陳武道之職業類別為第四類，依上函規定，採用「台灣地區傷害險個
      人職業分類表」所載第四類保費比例為二．五倍，被告亦應給付保險金為二百
      二十二萬二千二百廿二元（0000000元÷2.25=0000000元）。
參、證據：提出人身意外傷害保險續保要保書、安泰人身意外傷害保險保單款、台灣
    台北地方法院檢察署相驗屍體證明書、台灣台北地方法院檢察署九十一年五月一
    日北檢茂崑八十九相五五九字第一九九三五號函、身故保險金申請書、聲威法律
    事務所（暨收件回執）、九十一年一月二十一日協議書、台灣高等法院九十年保
    險上字第五七號民事判決、最高法院九十一年度台上字第一七一九號民事裁定、
    台灣台北地方法院檢察署八十九年八月三日履勘現場筆錄、驗斷書、證明書、畢
    業證書、專科學校畢業程度自學進修學力鑑定考試及格證書、台北市政府建設局
    電匠考驗合格證明書、中華民國技術士證、台灣地區傷害險個人職業分類表六類
    與費率比對照表、新光高樓管理技術股份有限公司（華航大樓）工作規則、公司
    登記基本資料查詢各一件、保險費收據三紙（以上均係影本）為證。
乙、被告方面：
壹、聲明：
一、駁回原告之訴及假執行之聲請。
二、如受不利之判決時，願供擔保請准免予假執行。
貳、陳述：
一、被保險人陳武道於八十八年十月十九日向被投（續）保人身意外傷害保險，保額
    五百萬元，保險期間自八十八年十一月六日起至八十九年十一月六日止，惟被保
    險人不幸於八十九年八月三日墜樓意外身亡，受益人即原告丙○○乃於八十九年
    八月十七日向被告請求給付保險金。
二、惟被保險人陳武道與被告訂定系爭保險契約並於填寫保書時，職業工作內容原填
    載為福保葯房合夥人，嗣於保要保書工作內容欄填載為「老板（負責人）」，二
    者職業等級均為第一類，於事故發生時則任職於新壽公司擔任華航大樓機電技術
    員，而依新壽公司行政部行政課出具之證明書記載：「：：本公司員工陳武道先
    生，於八十九年七月十一日任職本公司，派任華航大廈擔任機電技術員職務，負
    責大樓內機電設備維護保養工作：：」，被保險人似屬職業分等級第三類之「技
    師，工程師，領班，監工」；惟據新壽公司每日巡檢表之詳細記載，被保險人之
    工作範圍有檢查「箱型冷氣機、Ａ區灑水警報逆止閥壓力kg／c㎡、a區灑水警報
    末端查驗管壓力kg／c㎡、1F日立150RT主機冰水系統膨脹水箱水位、機房新鮮中
    繼風扇ON/OFF，F/C,PKG配電盤 (9F)、：：、華航增設冷卻水塔（1、2、3、4、
    8、11）水幫浦，風扇 (14F)」等等，且每日巡檢表檢查事項欄同時記載有「正
    常」、「異常」及「異常原因及處理狀況簡述」，亦即被保險人所擔任之職務，
    非僅巡檢華航大廈各樓層之機電設備有無異常而已，尚須就各樓層之機電設備異
    常原因及處理狀況為書面之簡要敘述，因此，被告可以合理推論被保險人於前述
    之「空氣調節器、冷凍器材、室內消防器材」有異常時，會進行必要之處理。因
    之，此等工作內容則屬職業分類等級第四類之「空氣調節器裝修人員、冷凍修理
    工、室內消防器材裝修」。另因被保險人領有乙級冷凍空調裝修技術士證，益證
    被告前述之推論為真。而被保險人陳武道其職業等級均為第四類，工作性質、場
    所完全改變，危險增加，變更被告對危險之估計，此即屬職業變更，不因其為正
    式人員或試用人員而有異。而依系爭保險契約第十三條第一項之規定，被保險人
    變更其職業時，應及時以書面通知被告，然被保險人於事故發生前並未為任何通
    知之行為，縱認被告應給付保險金額，依系爭保險契約第十三條第四項之規定，
    被告亦僅按其原收保險費與應收保險費之比例折算保險金給付。亦即被保險人以
    職業等級第一類核保，原年收保險費為七千一百五十元，職業等級第四類之年收
    保險費為一萬六千一百元，依二者保險費折算保險金給付比例，縱認被告應給付
    保險金予原告，然其實際應給付之保險金亦僅為二百二十二萬元，故原告之請求
    亦屬無據。
參、證據：提出要保書、續保要保書、新壽公司機電設備每日巡檢表、本院八十九年
    度保險字第一五二號民事判決、職業等級分類表、IPA費率表、公司基本資料查
    詢、營業項目定義、公寓大廈管理服務人管理法、台北地方法院檢察署八十九年
    度相字第五五九字第一九九三五號案卷資料各一份為證，並聲請函新壽公司查被
    保險人陳武道職業之工作內容及範圍。
丙、本院依職權調閱台北地方法院檢察署八十九年度相字第五五九字第一九九三五號
    案卷。
    理      由
一、原告起訴主張原告陳秀琴之夫暨原告陳鈺盛之父即被保險人陳武道於八十九年四
    月一日向被告投保人身意外傷害保險五百萬元，保險期間為八十九年四月十六日
    至九十年四月十六日，並指定被告等為受益人。嗣被保險人於八十九年八月三日
    意外身故，原告等於八十九年八月十七日向被告申請理賠請求給付保險金五百萬
    元，並於九十一年七月十五日再以律師函催告被告給付，詎料，被告迄今尚未依
    約給付保險金，爰依保單約定及保險法第三十四條規定起訴請求被告給付保險金
    五百萬元及自八十九年九月二日起至清償日止按年息百分之十計算之利息等語。
二、被告則以：被保險人陳武道於要保書上職業工作內容填載為藥品商，於事故發生
    時則任職於新壽公司擔任華航大樓機電技術員，故依系爭保險契約第十三條第一
    項之規定，被保險人變更其職業時，應及時以書面通知被告，然被保險人於事故
    發生前並未為任何通知之行為；是依系爭保險契約第十三條第四項之規定，被告
    僅按其原收保險費與應收保險費之比例折算保險金給付，而被保險人陳武道變更
    後之職業屬屬職業分類等級第四類之「空氣調節器裝修人員、冷凍修理工、室內
    消防器材裝修」，故依系爭保險契約第十三條第四項之規定，被告僅按其原收保
    險費與應收保險費之比例折算保險金給付，被告應給付者，僅為二百二十二萬元
    等語，資為抗辯。
三、經查，本件(1)、原告丙○○之父陳武道前向被告投保人身意外傷害保險，指定原
    告為受益人，其後於八十八年十一月六日再與被告續保，保險期間為八十八年十
    一月六日至八十九年十一月六日，嗣被保險人丙○○於八十九年八月三日意外墜
    樓身亡，被保險人陳武道死亡屬系爭保險契約承保範圍之保險事故；(2)、原告於
    八十九年八月十七日向被告申請理賠請求給付保險金五百萬元，且於九十一年七
    月十五日再以律師函催告被告給付，迄今未獲給付；(3)、傷害險保險費率比例之
    計算，依系爭保險契約保單條款第十三第四項約定計算，職業分類則依九十二年
    三月五日答辯二狀被證一之分類表所示，費率比則依原證十八對照表之計算方式
    為據；(4)、被保險人與被告填寫要保書、續保要保書時，職業工作內容填載為「
    藥品銷售」、「老板（負責人）」職業等級均屬第一類；(5)、被保險人陳武道至
    新壽大廈管理維護股份有限公司服務起至死亡止之期間，均屬試用性質，其並未
    向被告為職業變更之通知等情，為兩造所不爭執，且有人身意外傷害保險要保書
    、續保要保書、安泰人身意外傷害保險保單款、台灣台北地方法院檢察署相驗屍
    體證明書、台灣台北地方法院檢察署九十一年五月一日北檢茂崑八十九相五五九
    字第一九九三五號函、身故保險金申請書、聲威法律事務所（暨收件回執）、台
    灣台北地方法院檢察署八十九年八月三日履勘現場筆錄、驗斷書、台灣地區傷害
    險個人職業分類表六類與費率比對照表、職業等級分類表在卷足憑、並經本院依
    職權調閱台北地方法院檢察署八十九年度相字第五五九字第一九九三五號案卷查
    核屬實，自堪信為真實。至原告主張被告依約應給付原告保險金五百萬元等語，
    則為被告所否認，且以前揭情詞置辯，是本件應審酌者厥為被保險人陳武道至新
    壽大廈管理維護股份有限公司服務試用期間，是否屬職業變更，被保險人陳武道
    就之有無職業變更通知義務，如是，其變更後之職業，屬台灣地區傷害險個人職
    業分類表第類之職業等項，茲論述如下：
（一）、按「被保險人變更其職業或職務時，要保人或被保險人應即時以書面通知本
        公司。」、「被保險人所變更的職業或職務，依照本公司職業分類其危險性
        增加，未依第一項約定通知而發生保險事故者，本公司按其原收保險費與應
        收保險費的比率折算保險金給付。」為系爭保險契之保單條款第十三條第一
        項、第四項所明定，本件被保險人與被告填寫續保要保書時，職業工作內容
        填載為「老板（負責人）」職業等級屬第一類，事故發生時則任職於新壽公
        司擔任華航大樓機電技術員，已如前述，則被保險人陳武道之工作內容既由
        「老板（負責人）」，變動為受僱於新壽公司擔任機電技術員，負責華航大
        樓九樓至十四樓機電設備之巡檢，且以之為業，是其工作內容已有變更，工
        作之危險性亦顯著增加，自屬職業之變更，要不因被保險人陳武道尚屬試用
        人員而有不同。從而，被告主張被保險人陳武道依約有為職業變更通知之義
        務，伊僅須按其原收保險費與應收保險費的比率折算保險金給付等語，即屬
        有據，原告主張被保險人陳武道仍在試用期間，無系爭保險契之保單條款第
        十三條之適用云云，尚無可採。
（二）、次查，被保險人陳武道生前任職新壽公司時，負責華航大樓九樓至十四樓機
        電設備之巡檢作業，內容如機電設備巡檢表各項所載一事，業據新壽公司於
        九十二年五月十三日以（九二）新高行管字第四二號函覆本院屬實，而參酌
        機電設備巡檢表所載各工作項目，被保險人陳武道負責之業務含機電、消防
        巡檢表參照），是其工作內容事涉空氣調節器、機電設備、室內消防器材異
        常原因之研判及異常狀況之處理（修理），核其性質屬職業分類等級第四類
        之空氣調節器、室內消防器材、電力裝置之修理維護人員。至原告雖執：(1)
        被保險人陳武道畢業於台灣省立彰化工業職業學校高級部電工科，並參加鑑
        定考試及格取得專科學校工業類電機工程科畢業之同等資格證書、甲種電匠
        合格證明書，且經內政部核發乙級冷凍空調裝修技術士證；(2)由現場遺留物
        對講機、巡檢表、手電筒、鑰匙之工具，實無法從事職業分類第四級之空氣
        調節器裝修、冷凍修理、室內消防器材裝修工作；(3)且新壽公司之營業項載
        明為公寓大廈管理服務業，是故被保險人之職業類別僅為公寓大廈管理服務
        業為據，謂故被保險人於保險事故發生時之職業，依職業等級分類表應屬電
        機業之「技師、工程師、領班、監工」云云。惟因，(1)、所謂技師，於七十
        八年五月八日由行政院會同考試院定分三十二科（內含冷凍空調工程科、電
        機工程科：：），均須依考試法規定經技師考試及格，並依技師法領有技師
        證書者，始得充任技師（技師法、技師分科參照）。是被保險人陳武道雖畢
        業於台灣省立彰化工業職業學校高級部電工科，並參加鑑定考試及格取得專
        科學校工業類電機工程科畢業之同等資格證書、甲種電匠合格證明書，且經
        內政部核發乙級冷凍空調裝修技術士證，然非屬技師、工程（技）師，自不
        待言。而被保險人陳武道受於新壽公司擔任機電技術員，非領班、監工亦明
        ；(2)、至於工作工具非必隨身持帶，是判定被保險人陳武道職業，尚不得僅
        以現場遺留之對講機、巡檢表、手電筒、鑰匙等物為據；(3)另被保險人陳武
        道之工作內容，業經新壽公司九十二年五月十三日以（九二）新高行管字第
        四二號函載甚明，則其職業之判斷本當以此為據，尚不得以訴外人新壽公司
        所營事業以為判斷標準。從而，原告執上開各項主張被保險人陳武道之職業
        屬電機業之「技師、工程師、領班、監工」，自無可採。
四、綜上所述，本件被保險人陳武道之職業屬職業分類表第四類，從而，依兩造不爭
    執之財政部八十年十二月十六日臺財保第801717888號函規定，採用「台灣地區
    傷害險個人職業分類表」所載第四類保費比例為二．二五倍核算，被告應給付保
    險金為二百二十二萬二千二百二十二元（計算式：0000000÷2.25=0000000）。
    據此，原告依系爭保險契約約定及保險法第三十四條規定，起訴請求被告給付保
    險金二百二十二萬二千二百二十二元及自原告提出申請通知（即八十九年八月十
    七日）後十五日之翌日（即八十九年九月二日）起至清償日止按年息百分之十計
    算之利息之範圍，為有理由，應予准許，逾此部分，則無理由，應予駁回。
五、本件因事證已臻明確，兩造其餘攻擊、防禦方法及所為之立證，經核與判決之結
    果不生影響，無庸逐一論述，併予敘明。
六、本判決原告勝訴部分，兩造分別陳明願供擔保，請求宣告假執行或免為假執行，
    經核均無不合，爰分別酌定相當之擔保金額，予以准許。至原告敗訴部分，其假
    執行之聲請即失所附麗，應予駁回。
七、結論：本件原告之訴為一部有理由，一部無理由，爰依民事訴訟法第七十九條但
    書、第三百九十條第二項、第三百九十二條，判決如主文。
中      華      民      國    九十二    年      六      月    三十    日
                              民事第四庭  法  官  周玫芳
右為正本係照原本作成
如對本判決上訴，須於判決送達後廿日內向本院提出上訴狀
中      華      民      國    九十二    年      七      月    一      日
                                          書記官  郭麗琴


司法院資訊處製作；財團法人民間司法改革基金會備份。
